臺灣高等法院刑事裁定
110年度聲再字第540號
聲  請  人  
即受處分人  劉友順




                    （現於法務部○○○○○○○○執行強制戒治中）
上列聲請人因違反毒品危害防制條例案件，對於本院110年度毒
抗字第1305號，中華民國110年9月22日確定裁定（原審案號：臺
灣桃園地方法院110年度毒聲字第1459號），聲請重新審理，本
院裁定如下：
    主  文
本件重新審理及停止執行之聲請均駁回。
    理  由
一、聲請意旨略以：
　㈠原確定裁定所載有無繼續施用毒品傾向評估標準所列評估項
    目中，何謂「多重毒品濫用」？臺灣現行刑法律規範毒品種
    類多項，所謂1為單，2為雙，3（含）以上方為多，此乃基
    本中文常識，並非無的放矢，更非胡說亂謅或強詞奪理，法
    律亦有類似相關用詞，如1人為單獨，2人成伙，3人（含）
    以上則成團。是「多重毒品濫用」內之「多」係指3（含）
    以上之數無誤。而聲請人即被告僅施用海洛因、甲基安非他
    命2種毒品，參照理則學黑馬白馬論述：「馬就是馬，馬並
    非黑馬或白馬，黑馬就是黑馬，黑馬並非馬或白馬，白馬就
    是白馬，白馬並非馬或黑馬...」，再依據此理論進行辯證
    可知，「雙重毒品濫用」就是「雙重毒品濫用」，並不等同
    「多重毒品濫用」。
　㈡依現行有無繼續施用毒品傾向評估標準所列評估事項，臨床
    評估之「多重毒品濫用」評分方式僅區分「有」-10分，「
    無」-0分兩選項，而非如同評估標準第一大項理由中「前科
    紀錄與行為表現」之首次毒品犯罪年齡「21至30歲」-5分、
    「20歲以下」-10分，以此為基礎，應以「雙重毒品濫用」-
    5分、「多重毒品濫用」-10分為限，然現行評估標準卻無以
    上選項。再，被告只有「雙重毒品濫用」，並非「多種（含
    ）3種以上毒品濫用」，該項評分即應以「無」-0分選項勾
    選計評。殊知遭心理醫師以「有」選項勾選計評，致該項評
    分高達10分，使總分原僅52分之評分誤評為62分，而達戒治
    處分標準。
　㈢綜上所述，心理醫師雖具專業，仍不應以其低劣中文程度及
    對中文字義膚淺認知，以指鹿為馬、草率敷衍之方式與態度
    ，隨便輕忽地進行評估，而有誤評之實並致被告遭受強制戒
    治之不當處分，實已違背其職務之責。懇請鈞院重新審理，
    撤銷原裁定，並停止戒治處分等語。
二、按「觀察、勒戒及強制戒治之裁定確定後，有下列情形之一
    ，認為應不施以觀察、勒戒或強制戒治者，受觀察、勒戒或
    強制戒治處分之人，或其法定代理人、配偶，或檢察官得以
    書狀敘述理由，聲請原裁定確定法院重新審理：適用法規
    顯有錯誤，並足以影響裁定之結果者。原裁定所憑之證物
    已證明為偽造或變造者。原裁定所憑之證言、鑑定或通譯
    已證明其為虛偽者。參與原裁定之法官，或參與聲請之檢
    察官，因該案件犯職務上之罪，已經證明者。因發現確實
    之新證據足認受觀察、勒戒或強制戒治處分之人，應不施以
    觀察、勒戒或強制戒治者。受觀察、勒戒或強制戒治處分
    之人，已證明其係被誣告者。」毒品危害防制條例第20條之
    1第1項定有明文。又刑事訴訟法有關再審程序乃對確定判決
    認定事實錯誤所設之救濟程序，裁定不得作為聲請再審之對
    象，是對於法院令入觀察、勒戒處所施以觀察、勒戒及令入
    戒治處所施以強制戒治之裁定，如有刑事訴訟法第420條所
    定事由時，因裁定不得聲請再審，即乏救濟之道，因之立法
    者乃於毒品危害防制條例第20條之1增訂得聲請重新審理之
    規定。亦即毒品危害防制條例第20條之1重新審理之規定，
    乃刑事訴訟法再審程序之特別規定，是以有關聲請重新審理
    之程序，應優先適用毒品危害防制條例規定，若毒品危害防
    制條例未有特別規定時，則應回歸刑事訴訟法再審規定之適
    用。又刑事訴訟法第420條第1項第6款原規定：「因發現確
    實之新證據，足認受有罪判決之人應受無罪、免訴、免刑或
    輕於原判決所認罪名之判決者」，作為得聲請再審原因之一
    項類型，司法實務上認為該證據，必須兼具新穎性（又稱新
    規性或嶄新性）及明確性（又稱確實性）二種要件，始克相
    當。晚近修正將上揭第1句文字，改為「因發現新事實、新
    證據，單獨或與先前之證據綜合判斷」，並增定第3項為：
    「第1項第6款之新事實或新證據，指判決確定前已存在或成
    立而未及調查斟酌，及判決確定後始存在或成立之事實、證
    據。」放寬其條件限制，承認「罪證有疑、利歸被告」原則
    ，並非祇存在法院一般審判之中，而於判罪確定後之聲請再
    審，仍有適用，不再刻意要求受判決人（被告）與事證間關
    係之新穎性，而應著重於事證和法院間之關係，亦即祇要事
    證具有明確性，不管其出現係在判決確定之前或之後，亦無
    論係單獨（例如不在場證明、頂替證據、新鑑定報告或方法
    ），或結合先前已經存在卷內之各項證據資料，予以綜合判
    斷，若因此能產生合理之懷疑，而有足以推翻原確定判決所
    認事實之蓋然性，即已該當。申言之，各項新、舊證據綜合
    判斷結果，不以獲致原確定判決所認定之犯罪事實，應是不
    存在或較輕微之確實心證為必要，而僅以基於合理、正當之
    理由，懷疑原已確認之犯罪事實並不實在，可能影響判決之
    結果或本旨為已足。縱然如此，不必至鐵定翻案、毫無疑問
    之程度；但反面言之，倘無法產生合理懷疑，不足以動搖原
    確定判決所認定之事實者，仍非法之所許。至於事證是否符
    合明確性之法定要件，其認定當受客觀存在之經驗法則、論
    理法則所支配（最高法院104年度台抗字第125號裁定意旨參
    照）。又毒品危害防制條例第20條之1第1項第5款聲請重新
    審理規定，雖然未配合刑事訴訟法再審規定予以修正，且其
    中「發現確實之新證據」之法文和上揭新事證之規範文字略
    有不同，但涵義其實無異，應為相同解釋；從而，聲請人依
    憑其片面、主觀所主張之證據，無論新、舊、單獨或結合其
    他卷存證據觀察，綜合判斷之評價結果，如客觀上尚難認為
    足以動搖第二審確定裁定所認定之事實者，同無准許重新審
    理之餘地。
三、經查：
  ㈠聲請人前因施用第一、二級毒品案件，經臺灣桃園地方法院
    以109年度毒聲字第572號裁定令入勒戒處所觀察勒戒，後因
    認聲請人有繼續施用毒品傾向，經同法院以110年度毒聲字
    第1459號裁定令入戒治處所強制戒治，聲請人不服，提起抗
    告，經本院於民國110年9月22日以110年度毒抗字第1305號
    裁定駁回抗告確定等情，有本院上開裁定及本院被告前案紀
    錄表在卷可參（見本院卷第15至23、25至47頁），並經本院
    調取本院110年度毒抗字第1305號全卷核閱無誤。又裁判應
    於製作裁判書時成立，其宣示或送達，係裁判對外發生效力
    之方法，是以裁判於對外發表時發生效力，即法院之裁判經
    宣示後，未宣示者經送達後，即發生其外部效力。本院110
    年度毒抗字第1305號裁定未經宣示，嗣於110年10月5日對聲
    請人所在地即法務部○○○○○○○○附設勒戒處所囑託該監所長官
    為送達，並由聲請人收受，有前揭卷附之本院送達證書附卷
    足憑。是以聲請人於裁定確定後30日內之110年10月8日向裁
    定確定之本院聲請重新審理，自屬合法，合先敘明。
  ㈡本件聲請人於執行觀察、勒戒期間，經法務部○○○○○○○○附設
    勒戒所醫療人員評分結果，認：⑴前科紀錄與行為表現部分
    合計為23分（毒品犯罪相關司法紀錄為「11筆」計10分、首
    次毒品犯罪年齡為「21至30歲」計5分、其他犯罪相關紀錄
    為「4筆」計8分、入所時尿液毒品檢驗為「無毒品反應」計
    0分，上開4項靜態因子合計為23分；所內行為表現之動態因
    子評定為「無」，計0分）；⑵臨床評估部分合計為37分（「
    有」多重毒品濫用，為海洛因、安非他命計10分、「有」合
    法物質濫用，為菸計2分、使用方式為「有注射使用」計10
    分、使用年數為「超過1年」計10分，上開靜態因子合計為3
    2分；精神疾病共病（含反社會人格）為「無」計0分、臨床
    綜合評估（含病識感、動機、態度、就醫意願）評定為「偏
    重」計5分，上開動態因子合計為5分）；⑶社會穩定度部分
    合計為2分（工作為「兼職工作：瓷磚工人」計2分、家人藥
    物濫用為「無」計0分，上開靜態因子合計為2分；入所後家
    人是否訪視為「有，1次」計0分、出所後是否與家人同住為
    「是」計0分，上開動態因子合計為0分）。以上⑴至⑶部分之
    總分合計為62分（靜態因子共計57分，動態因子共計5分）
    ，經綜合判斷為「有繼續施用毒品傾向」等情，有法務部○○
    ○○○○○○附設勒戒處所出具之「有無繼續施用毒品傾向證明書
    」及「有無繼續施用毒品傾向評估標準紀錄表」附本院110
    年度毒抗字第1305號卷可稽。經核上述評估紀錄，除詳列各
    項靜態因子、動態因子之細目外，並定有各項配分、上限等
    具體標準，由醫師本於專門學識經驗，依據臨床實務及相關
    具體情節，評估聲請人之人格特質、臨床徵候、環境因素等
    所為之綜合判斷，具有實證依據及客觀評比標準，且各項分
    數之彙算亦無錯漏，總分已達法務部訂頒應評估為「有繼續
    施用毒品傾向」之標準。是聲請人於觀察、勒戒期間，經法
    務部○○○○○○○○附設勒戒處所醫療人員，依其本職學識就聲請
    人之前科紀錄與行為表現、臨床評估、社會穩定度等因素所
    為之綜合判斷，具有科學驗證所得之結論，且由形式上觀察
    ，並無擅斷或濫權等明顯不當之情事，法院宜予尊重其行政
    職權之行使及專業之判斷。臺灣桃園地方法院據此裁定聲請
    人入戒治處所施以強制戒治，其期間為6個月以上，至無繼
    續強制戒治之必要為止，但最長不得逾1年，復經本院裁定
    駁回聲請人之抗告而確定，業經本院審閱相關案卷後，核其
    認事用法並無不合，且無違經驗、論理法則。
　㈢聲請人雖執上情提起本件重新審理之聲請。然查：「臨床評
    估」部分中之「多重毒品濫用」之評分項目，係分為「無（
    0分）」、「有（10分）」兩選項，並非以單、雙或三種以
    上毒品濫用為區分，顯見以專業判斷訂定此標準之結果，認
    僅區分濫用1種毒品（即「無」多重毒品濫用），與濫用2種
    以上毒品，至於濫用2種毒品或3種以上毒品則無再分別評價
    之必要，故聲請人既有施用海洛因、甲基安非他命，自屬「
    『有』多重毒品濫用（計10分）」之選項。則勒戒所醫療人員
    就上開評分項目之計分結果，核無違誤之處。聲請人徒憑己
    意所為之解釋，主張其應屬「雙重毒品濫用」，並非「多重
    毒品濫用」，該兩項評分即應勾選無（0分）選項，或應以
    毒品犯罪年齡項目相同之評價方式，將「雙重毒品濫用」計
    為5分云云，顯有誤會，要無足採。
四、綜上所述，原確定裁定以聲請人有繼續施用毒品之傾向，第
    一審法院依聲請，裁定令聲請人入戒治處所強制戒治，其期
    間為6個月以上，至無繼續強制戒治之必要為止，但最長不
    得逾1年，並無不合，而駁回聲請人之抗告，經核均無不合
    。聲請人未說明有何毒品危害防制條例第20條之1第1項第1
    至6款所示重新審理事由，亦未提出相關事證為佐，洵屬依
    憑個人意見漫事爭執之詞，從而，本件聲請重新審理及停止
    強制戒治處分之執行，均無理由，應予駁回。
據上論斷，應依毒品危害防制條例第20條之1第4項前段，裁定如
主文。
中　　華　　民　　國　　110 　年　　10　　月　　29　　日
                  刑事第十四庭  審判長法　官  黃斯偉
                                      法　官  郭豫珍
                                      法　官  黎惠萍
以上正本證明與原本無異。
不得抗告。
                                      書記官  楊筑鈞
中　　華　　民　　國　　110 　年　　10　　月　　29　　日